最高法院刑事判決　　　　　　一○○年度台上字第六六二六號
上　訴　人　林宏宇原名林暉蒼.
選任辯護人　邱清銜律師
上列上訴人因妨害性自主案件，不服台灣高等法院中華民國九十
九年九月二十八日第二審判決（九十九年度上訴字第二八六七號
，起訴案號：台灣桃園地方法院檢察署九十八年度偵字第一五三
四五號），提起上訴，本院判決如下：
    主  文
原判決撤銷，發回台灣高等法院。
    理  由
本件原判決認定上訴人林宏宇有原判決事實欄所載犯罪事實，因
而維持第一審論處上訴人成年人故意對未滿十八歲之女子強制性
交罪刑之判決，駁回上訴人在第二審之上訴，固非無見。
惟查：（一）當事人聲請調查之證據，如與本案待證事實無關緊
要者，事實審法院固可以裁定駁回，或於判決理由內說明不予調
查之理由，毋庸為無益之調查；若於證明事實確有重要關係，而
又非不易調查，或不能調查者，則為明瞭案情起見，自應盡能事
踐行調查程序，否則縱經以裁定駁回其聲請，或於判決理由內有
所說明，仍係審判期日應行調查之證據未予調查，其判決即難謂
非違法。本件原判決記載，Ａ女（真實姓名、年籍詳卷）於民國
九十八年六月十五日應上訴人之邀，至○○火車站見面後，一起
至上訴人與其父母之住處，同月十七日晚間，Ａ女認無工作可做
，欲離去上訴人住處，即與上訴人發生爭執，並向上訴人之母哭
訴離去之意，因上訴人之母認天色已暗，要Ａ女隔日一早再行離
開。翌（十八）日上午，上訴人見Ａ女執意離去，即將Ａ女關於
其三樓房間內，剝奪Ａ女之行動自由，並予以強制性交後，始讓
Ａ女離去等情。而上訴人於原審否認有剝奪Ａ女之行動自由或對
Ａ女強制性交情事，辯稱：伊家庭為一正常家庭，伊父母有正常
工作並同住在家中。Ａ女在伊家中，與伊同住四天三夜，均與伊
同床而寐，彼此相處融洽，於九十八年六月十七日凌晨於Ａ女同
意下，發生性關係。同月十八日，伊對於Ａ女欲從事酒店工作，
表示反對，雙方因之起口角，伊並無剝奪Ａ女之行動自由或對Ａ
女強制性交等情。並聲請傳訊上訴人之母，以證明Ａ女與上訴人
相處融洽，並與上訴人同進同出，甚至同室而寐，關係親密如男
女朋友，上訴人不可能有強迫性交之情形；及聲請傳訊證人即上
訴人鄰居趙○○，以證明趙○○於九十八年六月十七日下午曾帶
水果至上訴人家中拜訪，Ａ女以上訴人女友自稱，上訴人不可能
有剝奪人Ａ女行動自由而強制性交；暨聲請傳訊社區管理員黃玉
賢（原名黃進財），以證明Ａ女可自由進出上訴人家中，若Ａ女
遭上訴人於九十八年六月十八日強制性交，臉上、表情或行為應
會出現異狀，但當日Ａ女仍態度自若，搭計程車離開各等情（見
原審卷第十五至十八頁）。復據Ａ女供述：上訴人家中有父母同
住，伊住在上訴人住處期間，係與上訴人同住一房間。九十八年
六月十七日晚上，伊曾要求上訴人陪同前往「新○○酒店」應徵
工作。同月十八日伊要離開上訴人家之事，上訴人之母知道（見
第一審卷第五四至五八、六十頁）。再者，經第一審勘驗Ａ女於
九十八年六月十八日上午撥打一一○報案時之電話譯文，其內有
錄下當時上訴人對Ａ女之部分下列講話內容：「給你方便，別人
沒這麼好運，都做表面」、「做酒店就是做酒店啦，我跟你講，
我比你心酸啦」、「都是你要去做酒店有的沒的行業」、「幹嘛
怕被你媽聽到喔，做酒店就是做酒店」、「做酒店就是做酒店啦
，還怕她（指Ａ女之母）聽喔，好笑」各等語（見第一審卷第八
二、九三、九四頁）。由其語意以觀，上訴人似提及Ａ女有意從
事酒店工作。則Ａ女於九十八年六月十五日，隨同上訴人至上訴
人與其父母住處後，是否即與上訴人住於同一房間？迄同月十七
日晚上發生爭執前，雙方之關係是否融洽？同月十七日晚上，Ａ
女是否曾要求上訴人陪同前往「新○○酒店」應徵工作，有無結
果？Ａ女有否前往該處工作之意？雙方自九十八年六月十七日晚
上起，究竟係為何事發生爭執？是否因上訴人對於Ａ女欲從事酒
店工作，表示反對，雙方因之起爭執？均非無疑。又原判決雖謂
上訴人將Ａ女關於其三樓房間，剝奪其行動自由予以強制性交，
惟另由原判決所載，Ａ女似已將行李拿至客廳放置，並上下樓梯
好幾次（見原判決第九頁第二一至二五行），上訴人是否確有剝
奪Ａ女之行動自由，亦非無疑。則上訴人上開聲請傳喚相關證人
予以查明，並非全然無據。其與判斷上訴人有否本件犯行攸關，
且非不易調查，或不能調查，為求事實之真確，自應盡能事踐行
調查程序，乃原判決未傳訊各該證人詳予調查釐清，即為不利於
上訴人之認定，難謂無調查職責未盡及理由不備之違誤。（二）
有罪之判決書，對於被告有利之證據不採納者，應說明其理由，
為刑事訴訟法第三百十條第二款所明定。故事實審法院應於審判
期日就被告所為有利辯解事項與證據，予以調查，如不加採納，
必須說明其不予採納之理由，並於有罪判決理由內詳加論列，否
則即屬違法。上訴人堅稱：Ａ女於九十八年六月十七日凌晨，即
自願與伊發生性關係，其後於同日晚上一起前往○○市介壽路○
○中西藥房購買事後避孕藥等情，並以之主張Ａ女既已於前一日
自願與伊發生性關係，伊不可能對其為本件犯行（見偵查卷第一
一四、一一五頁、第一審卷第十八頁）。而Ａ女於第一審亦供述
曾與上訴人前往藥房買藥（見第一審卷第七十頁）。則上訴人上
開否認犯罪有利之辯解與證據，與判斷上訴人有否本件犯行非無
關聯。乃原判決就上訴人斯項否認犯罪有利之辯解與證據，未詳
加調查究明，即為不利於上訴人之判決，亦屬調查未盡及理由不
備。上訴人上訴意旨指摘原判決不當，尚非全無理由，應認原判
決有撤銷發回之原因。
據上論結，應依刑事訴訟法第三百九十七條、第四百零一條，判
決如主文。
中    華    民    國  一○○  年   十一   月   三十   日
                      最高法院刑事第八庭
                          審判長法官  黃  一  鑫  
                                法官  張  春  福  
                                法官  吳  三  龍  
                                法官  李  錦  樑  
                                法官  宋  明  中  
本件正本證明與原本無異
                                      書  記  官  
中    華    民    國  一○○  年   十二   月    五    日
                                                      V